【裁判字號】    93,訴,2727
【裁判日期】    970825
【裁判案由】    給付租金
【裁判全文】
臺灣高雄地方法院民事判決              93年度訴字第2727號
原      告  乙○○
訴訟代理人  曾慶雲律師
            柳聰賢律師
被      告  甲○○
訴訟代理人  鄭淑貞律師
上列當事人間給付租金事件，本院於民國97年8 月6 日言詞辯論
終結，判決如下：
    主  文
被告應給付原告新台幣柒拾肆萬柒仟元及自民國九十五年十月二
十五日起至清償日止，按年息百分之五計算之利息。
原告其餘之訴駁回。
訴訟費用由被告負擔十之六，餘由原告負擔。
本判決原告以新台幣貳拾伍萬元供擔保後得假執行，但被告如以
新台幣柒拾肆萬柒仟元，為原告預供擔保後，得免為假執行。
原告其餘假執行之聲請駁回。
    事  實 及 理  由
一、原告主張：被告承租原告所有高雄市○○區○○街86號之房
    屋（下稱系爭房屋），約定月租金新台幣（下同）3 萬元，
    租期自民國88年11月15日至90年11月15日止，嗣被告繼續使
    用而成為不定期繼續租賃契約，自89年3 月起至92年1 月止
    因訴外人薛森耀依鈞院89年度執字第5866號實施第三人收取
    命令之強制執行，而由被告按月交付12,000元予薛森耀，然
    被告自90年4 月20日後即未繳納租金予原告，經向被告催繳
    未果後，原告於94年1 月5 日通知終止租約，從而，不定期
    繼續租約期間，被告應給付租金，於租約終止後系爭房屋自
    屬無權占有而可能獲得相當於租金之利益，被告自應依不當
    得利之規定給付相當於租金之利益，總計被告積欠之租金及
    相當於不當得利之租金如下：89年3 月20日至92年1 月20
    日每月租金為30,000元，被告每月僅繳納12,000元予薛森耀
    ，每月尚應給付18,000元，計34個月，共612,000 元。92
    年1 月21日至94年1 月5 日，共計23個月又15日，每月30,0
    00元，共705,000 元。被告於92年1 月27日向薛森耀之代
    理人蔡淑卉取回前依執行命令支付執行之租金額60,000 元
    ，應返還予原告。被告於95年11月20日始返還系爭房屋，
    故自94年1 月5 日終止租約後，尚應給付相當租金之不當得
    利至95年11月5 日止，計22個月，共計660,000(30,000x22=
    660,00 0) 。總計被告應給付原告2,037, 000元；爰依租
    賃及不當得利之法律關係提起本訴等情；聲明：(一)被告應給
    付原告2,03 7,000元及自95年10月25日起按年息5 ％計算之
    利息。(二)願供擔保請准宣告假執行。
二、被告則以：被告雖承租原告系爭房屋，租金約定為每月3萬
    元，嗣於89年初因被告向原告表示系爭建物年久失修、漏水
    問題嚴重，經兩造協商後，原告已將每月租金降至12,000
    元，又因原告積欠薛森耀250 萬元之債務未清償，經鈞院執
    行處於89年3 月21日以高貴民恭字89年執字第5866號執行扣
    押命令，於債權250 萬元之範圍內，禁止債務人即原告收取
    或其他處分，並禁止第三人向債務人清償，嗣於89年4 月23
    日核發收取命令「准許債權人向第三人收取已扣押之租金費
    用」，準此，上開原告對於被告之租金債權於鈞院執行處核
    發收取命令之時已移轉予薛森耀，原告即無權再向被告請求
    ，被告亦未積欠原告任何租金，原告主張被告給付租金，自
    屬無據，原告本件請求均無理由等語置辯，聲明：(一)原告之
    訴及假執行之聲請均駁回。(二)如受不利判決，願供擔保，請
    准宣告免為假執行。
三、本件爭執及不爭事項：
 1. 本件不爭執事項如下，並有薛森耀收據、存證信函、台灣高
    等法院高雄分院92年度上字第155 號民事判決、土地及建物
    登記簿謄本、租約、託收票據明細表、89年度執字第5866號
    函暨通知、收受租金之收據 (見雄簡卷第8-20頁、本院卷第
    27-33頁 、第110-115頁)在 卷可稽，堪信屬實。
    (一)被告向原告承租系爭房屋，兩造約定租賃期間自88年3 月
      25日至90年3 月25日，租金每月3 萬元。
    (二)上開租賃期間屆至後，被告繼續為系爭房屋之使用收益，
      被告不即表示反對之意思，兩造依法繼續成立不定期租賃
      關係，被告繼續使用收益系爭房屋迄至95年11月20日止，
      交還系爭房屋。
    (三)被告以每張面額3 萬元共12張之支票給付自88年3 月25日
      至89年3 月24日止之租金。另自89年3 月起至92年1 月止
      ，依本院89執字5866號第三人收取執行命令，交付薛森耀
      每月12,000元以代租金 (其中自91年9 月起至92年1 月止
      之租金，計6 萬元，薛森耀已返還予被告)。
    (四)原告於94年1月5日終止不定期租賃關係。
    (五)如本院認定並未減租，月租金仍為3 萬元，原告得請求之
      租金為1,377,000 元。
    (六)原告向薛森耀提出債務人異議之訴，經第一審以91年度訴
      字第2532號及第二審案號92年度上字第155 號及最高法院
      案號93年度台上字第2222號判決駁回原告之訴確定。
    (七)在上開訴訟第一、二審的事實及理由均認定，由薛森耀自
      89年3 月至92年1 月間，按月向被告收取12,000元租金，
      合計408,000 元，嗣因薛森耀又退還被告6 萬元，故薛森
      耀僅收取租金債權348,000 元應予扣抵。
    (八)被告承租系爭房屋交付9 萬元之押租金予原告，應併扣抵
      。
    兩造經協商減化爭點，不爭執事項增列如下；
    (一)兩造合意於94年1月5日終止系爭不定期租賃關係。
    (二)自89年3 月25日起至94年1 月5 日止，以每月1 萬5 千元
      計算之租金。
    (三)自94年1 月6 日起至95年11月5 日止（協商計至95年10月
      24日止）以每月15000 元計算相當於不當得利之租金。。
   爭執事項如下：
    (一)原告對於被告之債權，業經法院扣押並核發第三人收取命
      令後，原告是否有權再向被告請求給付系爭租金？
    (二)如原告主張有理由，則原告得主張之租金及相當於不當得
      利之租金為何？
四、本院得心證理由：
  (一)、原告對於被告之債權，業經法院扣押並核發第三人收取命
      令後，原告是否有權再向被告請求給付系爭租金？
   1. 按債務人對於第三人之金錢債權，經執行法院發扣押命令
      禁止債務人收取或為其他處分後，債務人對第三人提起給
      付訴訟，僅屬保存債權之行為，無礙執行效果，尚非不得
      為之。有最高法院九十一年度台上字第八一二號判例意旨
      可資參照，又扣押之禁止處分效力，旨在於排除債務人妨
      礙債權滿足之處分行為，執行債務人對於債權人提起給付
      之訴，於訴訟階段尚不至於妨礙執行債權之滿足，且扣押
      命令並不構成扣押債權時效中斷之事由，如不許執行債務
      人提起給付訴訟，於假扣押或強制執行停止之情形，因執
      行債權人尚不能收取債權，只有強使執行債務人坐令時效
      完成，殊無是理，因此應許執行債務人提起給付訴訟。
    2.原告主張被告未給付系爭房屋租金，固為被告所不爭，則
      原告對於被告之債權前遭第三人薛森耀扣押，仍無不許原
      告提起給付訴訟，以中斷時效，業如前述。至種類之債之
      標的物，茍非客觀上依社會一般觀念，已失其存在，不生
      給付不能之問題，從而，金錢債權並無給付不能之可能，
      被告抗辯系爭房屋租金債權已遭扣押致陷於事實上給付不
      能云云，顯非可採。準此，原告自得提起本件給付訴訟之
      請求。
  (二)、原告得主張之租金及相當於不當得利之租金為何？
  1.  按承租人應依約定日期，支付租金；又承租人租金支付有
      遲延者，出租人得定相當期限，催告承租人支付租金，如
      承租人於其期限內不為支付，出租人得終止契約；未定期
      限者，各當事人得隨時終止契約；承租人於租賃關係終止
      後，應返還租賃物，民法第439 條前段、第440 條第1 項
      、第450 條第2 項及第455 條前段分別定有明文，又按依
      不當得利之法則請求返還不當得利，以無法律上之原因而
      受利益，致他人受有損害為其要件，故其得請求返還之範
      圍，應以對方所受之利益為度，非以請求人所受損害若干
      為準，無權占有他人土地，可能獲得相當於租金之利益為
      社會通常之觀念，是被上訴人抗辯其占有係爭土地所得之
      利益，僅相當於法定最高限額租金之數額，尚屬可採。此
      有最高法院61年台上字第1695 號 判例意旨可資參照，是
      無權占有他人土地，自占有人方面觀察，依社會通念可能
      獲得相當於租金之利益。
    2.經查，原告主張給付租金之前開事實，業據提出與其所述
      相符之租約、收據、建物謄本等文件為據，又主張系爭房
      屋租約於94年1 月5 日終止後，被告並未交還系爭房屋，
      顯係無權占有，應依民法第179 條規定返還相當於租金之
      不當得利，且因被告已依本院執行命令由薛森耀自89年3
      月至92年1 月止，按月向其收取12,000元租金，合計408,
      000 元，嗣因薛森耀又退還被告6 萬元，故薛森耀收取租
      金債權額為348,000 元，則原告此部分之租金債權即業已
      消滅，自應扣除及被告前承租系爭房屋所交付之9 萬元押
      租金併以扣抵等情，均為兩造所不爭執，則本件原告請求
      被告給付自89年3 月25日起至94年1 月5 日止，以每月1
      萬5 千元計之租金及自94年1 月6 日起至95年10月24日止
      以每月15 000元計算相當於不當得利之租金，請求被告給
      付此部分金額共計1,185,000 元（15000 ×79＝1,185,
      000） ，另扣除由薛森耀收取之租金債權及與押租金相扣
      抵後，原告主張被告尚應給付之金額747,000 元（000000
      0-00 0000-000 00＝747000），為有理由，應予准許；逾
      此範圍之請求，尚屬無據，應予駁回。
五、綜上所述，被告積欠系爭房屋租金及系爭房屋租約終止後，
    無權占有系爭房屋，獲得相當於租金之不當得利共1,185,00
    0 元，經被告主張抵扣438,000 元核算後，被告尚積欠747,
    000 元。又按給付無確定期限者，債務人於債權人得請求給
    付時，經其催告而未為給付，自受催告時起，負遲延責任，
    為民法第229 條第2 項前段所明定，故被告應自收催告時起
    ，負遲延責任，則原告請求自95年10月25日起算遲延利息應
    屬有據。從而，原告本於系爭房屋租賃之法律關係及不當得
    利之法律規定，請求被告給付747,000 元及自95年10月25日
    起至清償日止，按年息百分之5 計算之利息，洵屬正當，應
    予准許。原告逾此範圍之請求，則屬無據，應予駁回。
六、本件兩造陳明願供擔保請准為假執行之宣告，經核均無不合
    ，爰分別酌定相當之擔保金額准許之，至原告敗訴部分，其
    假執行之聲請，既失所附麗，應併予駁回。
七、據上論斷，本件原告之訴為一部有理由，一部無理由。爰依
    民事訴訟法第79條、第390 條第2 項、第392 條第2 項，判
    決如主文。
中    華    民    國    97    年    8     月    25    日
                  民事第六庭  法  官  陳銘珠
以上正本證明與原本無異。
如不服本判決，應於送達後20日內，向本院提出上訴狀並表明上
訴理由，如於本判決宣示後送達前提起上訴者，應於判決送達後
10日內補提上訴理由書。
中    華    民    國    97    年    8     月    25    日
                               書記官  劉音利


司法院資訊處製作；財團法人民間司法改革基金會備份。
